最高法院民事判決　　　　　　　九十六年度台上字第九七四號
上　訴　人　甲○○
訴訟代理人　周承武律師
被 上訴 人　中華民國大專教師協會
法定代理人　陳漢英
訴訟代理人　李佳翰律師
上列當事人間請求確認契約關係不存在事件，上訴人對於中華民
國九十四年七月二十六日台灣高等法院第二審判決（九十三年度
重上字第五Ｏ一號），提起上訴，本院判決如下：
    主  文
原判決廢棄，發回台灣高等法院。
    理  由
本件上訴人主張：兩造於民國八十年十二月二十九日就伊所有坐
落台北縣深坑鄉○○○段王軍寮小段（下同）五四地號、面積一
四二四八平方公尺土地訂立共同開發深坑阿柔社區契約書（下稱
系爭契約），約定因政府法令限制不得開發時，契約作廢。茲因
內政部於九十二年三月十三日、同年月二十六日先後修正令頒非
都市土地開發審議作業規範總編第十四點、第十六點、第二十六
點及非都市土地使用管制規則第五十二條之一，且就國有二一五
之一地號土地訂定之同意合併開發契約，亦於八十九年八月十一
日解除，又被上訴人聲請法院假處分伊及訴外人潘氏三兄弟所有
土地，依行政院農業委員會第八九Ｏ一二二六二八號函釋示，主
管機關不宜同意申請設置休閒農場等，系爭契約應為無效。況被
上訴人未依約向主管機關申請開發，且於九十二年九月十二日收
受伊限期一個月之催告函後，逾期仍未履行，伊亦於同年十月二
十日解除契約。惟被上訴人否認伊上開主張，伊提起確認訴訟有
即受確認判決之法律上利益等情，爰求為確認系爭契約之法律關
係不存在之判決。
被上訴人則以：系爭契約並無因政府法令限制而不得開發之情事
，仍屬有效。至開發案是否符合申請之要件，係屬行政機關行政
裁量之範圍，與系爭契約因法令限制不得開發而作廢無涉。又伊
已向台北縣政府申請開發，且迄未撤案，上訴人於九十二年十月
二十日解除契約，於法亦有未合等語，資為抗辯。
原審維持第一審所為上訴人敗訴之判決，駁回其上訴，係以：上
訴人主張兩造間訂有系爭契約之事實，有共同開發深坑阿柔社區
契約書可證，並為被上訴人所不爭執，固堪信為真實。然被上訴
人業以訴外人陳建源等一百零六人名義向台北縣政府申請共同開
發五四地號等土地，迄未撤案，為上訴人所不爭執，且有台北縣
政府第Ｚ○○○○○○○○○號函及原審八十四年度重上字第四
Ｏ一號民事判決足稽。雖被上訴人未以其或上訴人名義申請開發
，但被上訴人係受社員之委任與上訴人訂立系爭契約，而申請共
同開發之土地既包括上訴人所有五四地號土地在內，且兩造亦未
約定應由何人名義申請共同開發，則被上訴人委任訴外人青聯工
程顧問有限公司規劃設計，並以社員陳建源等一百零六人名義提
出申請，尚難認其未依約向台北縣政府申請開發。況兩造並未約
定被上訴人應於何時向台北縣政府申請開發，上訴人在第一次催
告期限屆滿後，即解除契約，於法亦有未合。是上訴人以被上訴
人未依約向主管機關申請開發，經限期催告後，逾期仍未履行，
而解除系爭契約，要屬無據。至上訴人關於系爭契約無效之主張
，與原審八十四年度重上字第四Ｏ一號請求確認系爭契約法律關
係存在事件之事實相同，且提出之非都市土地使用管制規則及非
都市土地開發審議規範係於八十三年六月一日或八十四年三月二
十七日修正，與八十三年十一月三日法院就上訴人所有五四地號
土地為假處分，均發生於前開事件八十五年十月十五日言詞辯論
終結前，應為該事件確定判決既判力所及，則上訴人據以提起本
件訴訟，顯不合法。從而上訴人請求確認系爭契約之法律關係不
存在，難認正當，不應准許等詞，為其判斷之基礎。
惟查原審八十四年度重上字第四Ｏ一號請求確認系爭契約法律關
係存在事件，原審既認定於八十五年十月十五日言詞辯論終結，
而上訴人主張系爭契約無效，所憑之非都市土地開發審議作業規
範總編第十四點、第十六點、第二十六點及非都市土地使用管制
規則第五十二條之一，內政部係於九十二年三月十三日、同年月
二十六日先後修正令頒，以及國有二一五之一地號土地同意合併
開發契約於八十九年八月十一日解除，均在上開事件言詞辯論終
結後始行發生，則上訴人於本件所為系爭契約無效之主張，是否
為該事件確定判決既判力所及，自有再推研之餘地。乃原審疏未
審酌及此，遽以前揭理由，而為上訴人不利之判決，不免速斷。
上訴論旨，指摘原判決不當，求予廢棄，非無理由。
據上論結，本件上訴為有理由。依民事訴訟法第四百七十七條第
一項、第四百七十八條第二項，判決如主文。
中　　華　　民　　國　九十六　年　　五　　月　　三　　日
                      最高法院民事第六庭
                          審判長法官  許　朝　雄
                                法官  謝　正　勝
                                法官  鄭　玉　山
                                法官  吳　麗　女
                                法官  袁　靜　文
      本件正本證明與原本無異
                                      書  記  官
中　　華　　民　　國　九十六　年　　五　　月　 十五 　日
                                                      Ｑ
